【裁判字號】    98,台上,177
【裁判日期】    980115
【裁判案由】    偽造文書等罪
【裁判全文】
最高法院刑事判決              九十八年度台上字第一七七號
上  訴  人  莊頭北工業股份有限公司
代  表  人  廖學誠
代  理  人  陳世英律師
被      告  甲○○
            乙○○
上列上訴人因自訴被告等偽造文書等罪案件，不服智慧財產法院
中華民國九十七年十月九日第二審判決（九十七年度刑智上訴字
第六號，自訴案號：台灣板橋地方法院九十六年度自字第二號、
第十七號），提起上訴，本院判決如下：
    主  文
上訴駁回。
    理  由
一、偽造文書部分：
按刑事訴訟法第三百七十七條規定，上訴於第三審法院，非以判
決違背法令為理由，不得為之。是提起第三審上訴，應以原判決
違背法令為理由，係屬法定要件。如果上訴理由書狀並未依據卷
內訴訟資料，具體指摘原判決不適用何種法則或如何適用不當，
或所指摘原判決違法情事，顯與法律規定得為第三審上訴理由之
違法情形，不相適合時，均應認其上訴為違背法律上之程式，予
以駁回。本件上訴人即自訴人莊頭北工業股份有限公司（下稱莊
頭北公司）上訴意旨略稱：(一)、上訴人於民國九十五年十二月間
，發現自訴意旨所載之名片時，浴美衛浴有限公司（下稱浴美公
司）早就不販售上訴人之產品，而在市場上販售家寶工業有限公
司（下稱家寶公司）之產品，係上訴人最主要之競爭對手；家寶
公司早與上訴人有商標授權糾紛，上訴人自九十五年九月起，多
次要求台灣區瓦斯器材工業同業公會（下稱瓦斯公會），勿核發
上訴人公司商標或名稱之保險標籤與家寶公司；上訴人於九十五
年十月間，在市面上發現有「莊頭北」品牌之瓦斯爐具產品，卻
貼上「東昇」之保險籤（「東昇」牌係家寶公司於瓦斯公會登記
之商標），上訴人並去函瓦斯公會要求禁止家寶公司為上開行為
，瓦斯公會因而要求家寶公司自即日起，停止貼用該公會「ＴＧ
ＡＳ」保險標籤於「莊頭北」商標產品之本體。惟家寶公司及浴
美公司並未因此停止相關販售行為，上訴人乃於九十五年十一月
三十日及同年十二月一日，委請陳世英律師發函與上訴人之經銷
廠商，請該等廠商勿販售家寶公司違反規定所生產之產品。由上
開各情，足見浴美公司及被告等並無理由可以主張浴美公司仍然
是上訴人之經銷商，甲○○並無任何理由可以指示浴美公司員工
，持如自訴意旨所載之名片交付不知情之消費者。(二)、上訴人與
家寶公司雖對「莊頭北ＴＯＰ」之商標使用授權有爭議，然雙方
仍要維持就上開商標對於消費者之公信力，因此家寶公司所生產
載有上開商標之瓦斯熱水器發生故障時，上訴人理當要求家寶公
司之人員負責維修。可士達實業有限公司（下稱可士達公司）所
購買，由家寶公司所生產載有「莊頭北ＴＯＰ」商標之瓦斯熱水
器，因使用時發生故障而通知上訴人公司前往檢修，上訴人公司
發現該熱水器非上訴人公司所生產，而通知家寶公司予以處理，
上訴人所提出如自訴意旨所載之名片，係由可士達公司負責人許
淳凱所提供。浴美公司前往可士達公司維修之人員，其所持有之
名片不應記載上訴人公司之任何商標。如浴美公司要取信客戶，
亦僅能於名片正面記載「莊頭北ＴＯＰ」商標，而其背面應記載
「家寶工業有限公司謹啟」。而被告等於該名片上為如自訴意旨
所示之記載，並於浴美公司之前註明「北區專業總經銷」，且將
之置於「數位王熱水器」之下方，而將該名片交付與不知情之消
費者，顯係欲使不知情之消費者陷於錯誤，以為浴美公司係「數
位王熱水器」之北區專業總經銷，並有權為載有上訴人公司商標
之熱水器產品提供服務，被告等顯有侵害上訴人公司商標之意圖
。又乙○○於未告知上訴人公司之情形下，於九十五年四月二十
八日，向台北縣政府申請設立「莊頭北企業社」獨資商號，其營
業項目為「廚具、衛浴設備安裝工程業」等，被告等有侵害上訴
人公司商標權之行為，至為顯然。另浴美公司並於訴訟進行中，
以「莊頭北」、「ＴＯＰ」之圖樣，於水管接頭、管接頭等商品
名稱申請商標，益見被告等有偽造文書等犯行。乃原審未詳細斟
酌上情，而為被告二人無罪之諭知，於法有違等語。
惟查本件原判決以上訴人於第一審自訴意旨略以：被告甲○○係
浴美公司之負責人，其與浴美公司之前負責人即被告乙○○，均
明知「TOPAX 」、「數位王」、「莊頭北」之商標，係莊頭北公
司向經濟部智慧財產局申請核准註冊，取得商標專用權且仍在商
標專用期間內，未得商標權人同意或授權，不得於類似服務使用
相同之商標圖樣，致相關消費者有混淆誤認之虞。竟共同基於偽
造私文書等之犯意聯絡，未經莊頭北公司之同意或授權，由乙○
○於不詳時地，使用相同之上述商標圖樣，印製數量不詳之浴美
公司技術工程師黃榮興之名片，並於名片後方印載「謝謝您愛用
莊頭北瓦斯器具：本公司接到府上的修理通知於  月  日  午
  時  分到府，適因府上無人應門，致無法服務，甚為抱歉，僅
此留告，煩請再與本公司另行約定時間後當再派員服務。謝謝！
莊頭北公司謹啟」等字樣，而偽造莊頭北公司名義之私文書，交
付予不知情之黃榮興使用，足以生損害於莊頭北公司。嗣於民國
九十五年十二月五日，可士達公司購買家寶公司所生產載有「莊
頭北TOP 」商標之熱水器，因故障而向莊頭北公司反應，莊頭北
公司人員前往檢視後，發現該熱水器乃家寶公司所生產，乃通知
家寶公司處理。經家寶公司轉請浴美公司派遣黃榮興前往可士達
公司維修，黃榮興即出示前開印有「TOPAX 」、「數位王」及「
莊頭北」商標之名片，並將之交付與可士達公司負責人許淳凱，
致相關消費者誤認浴美公司與莊頭北公司有密切關連，且有權為
莊頭北公司所生產之熱水器提供檢修服務，而有混淆誤認之虞。
因認被告二人涉犯刑法第二百十條偽造私文書等罪嫌。訊據被告
二人否認有前揭犯行，辯稱：乙○○為家寶公司之負責人，及浴
美公司之前負責人，家寶公司擔任上訴人公司之熱水器製造商與
經銷商多年，並獲上訴人同意使用「TOPAX 」、「莊頭北」、「
數位王」等商標。家寶公司於九十四年下半年，因受上訴人牽累
而發生財務危機，乃成立浴美公司承接家寶公司與上訴人之合作
關係，並將浴美公司之負責人變更為甲○○。先前上訴人通知浴
美公司派人前往維修上訴人之爐具時，時有客戶質疑浴美公司是
否冒用上訴人名義維修，為免困擾，浴美公司乃取得上訴人之同
意，於浴美公司之技術工程師名片印製「TOPAX 」、「莊頭北」
、「數位王」之商標，且印製上訴人之名稱等字樣並沿用迄今，
彼等並無偽造文書犯行。另甲○○僅係掛名負責人，並未參與浴
美公司之業務等語。經查上訴人提出之名片上固有如自訴意旨所
稱之記載，而乙○○亦承認該名片係其印製。然乙○○為家寶公
司之負責人及浴美公司之前負責人，家寶公司前擔任上訴人公司
之熱水器製造商與經銷商多年，彼等間之關係乃上訴人委託家寶
公司製造熱水器，家寶公司製造熱水器後交付上訴人使用其商標
，再出售與家寶公司經銷，而家寶公司於九十四年下半年發生財
務危機，乙○○乃另成立浴美公司，並以之承接家寶公司之業務
，因乙○○信用問題無法使用支票，乃將浴美公司之負責人變更
為甲○○等情，業經乙○○於事實審法院審理中陳述明確，並有
該等公司登記資料等可稽，並為上訴人所不否認。上訴人並自承
前有授權家寶公司，使用「TOP 」、「莊頭北」商標，至九十九
年四月三十日止，嗣雙方至九十五年十月間始發生紛爭。參酌上
訴人於原審審理中承認：「莊頭北」、「TOPAX 」與「數位王」
商標，均用在強制排氣熱水器各款式之瓦斯熱水器上，強制排氣
熱水器出售後保固期間為五年，若購買之民眾要維修需打電話至
上訴人公司，上訴人公司均將之轉至家寶公司派員維修，且包含
非家寶公司經銷出售者等情。而家寶公司則均再轉由浴美公司派
員維修，有被告等提出之九十五年八月至九十六年六月份，上訴
人公司來電報修明細表附卷可稽，即上訴人於自訴狀及補充理由
狀亦載稱「客戶可士達公司九十五年十二月五日，購買家寶公司
所生產載有『莊頭北TOP 』商標之熱水器，該熱水器因無故發生
故障而空燒，經可士達公司向莊頭北公司反應，莊頭北公司人員
前往檢視後，發現該熱水器乃家寶公司所生產，乃通知家寶公司
處理，經家寶公司轉請浴美公司派遣黃榮興前往可士達公司維修
」等情。上訴人公司甚且自九十四年十一月十二日至九十六年三
月二十八日間，出售強制排氣熱水器、一般熱水器及其他產品多
批與浴美公司經銷，亦有被告等提出之相關發票及明細表可稽。
足見上訴人應早已知悉被告等另成立浴美公司，接手家寶公司之
熱水器製造經銷及維修業務，並同意售出貼有「莊頭北TOP 」、
「莊頭北」「TOPAX 」、「數位王」商標之熱水器由浴美公司人
員維修。上訴人既稱以其公司名義貼用上開商標之熱水器，出售
與消費者後之保固期間為五年，則其售與家寶公司、浴美公司之
熱水器，自亦須由家寶公司、浴美公司對消費者為保固五年之維
修服務。況連家寶公司、浴美公司以外其他經銷者所出售之熱水
器，亦均轉由浴美公司維修，已如前述，則浴美公司人員之相關
維修行為，應係表徵上訴人公司前往維修，亦係為履行上訴人公
司對消費者之五年保固責任，及為維持上訴人公司之品牌信譽。
則浴美公司為免遭消費者質疑，而於名片上正面印製「TOPAX 」
、「數位王」、「莊頭北」之商標，背面印製「謝謝您愛用莊頭
北瓦斯器具：本公司接到府上的修理通知於  月  日  午  時
分到府，適因府上無人應門，致無法服務，甚為抱歉，僅此留告
，煩請再與本公司另行約定時間後當再派員服務。謝謝！莊頭北
公司謹啟」等字樣，並於名片上正面印載：「北區專業總經銷浴
美衛浴有限公司」，用以取信消費者，乃為達維修之目的。此外
，被告等並無利用上開名片作不當之行銷，尚難認被告等有偽造
上訴人公司名義文書之主觀犯意。另證人花敏雄證稱：「（辯護
人問：乙○○公司委託你們的工程內容？）答：委託我們製作水
電行或瓦斯行店頭擺設他們公司的產品時，請我們製作他們公司
廣告看板給那些水電行或瓦斯行」、「（辯護人問：看板的內容
？）答：寫「莊頭北」，有的部分商家會在看板下面加入他們自
己的營業項目」、「（辯護人問：請庭上提示被證十照片（提示
），這是否是你公司製作的廣告看板？）答：是」、「（辯護人
問：你幫乙○○製作上述招牌的數量是多少？期間為何？）答：
配合一年多以上，九十四、九十五年間，數量應該有十幾家」、
「（辯護人問：安裝這些廣告招牌的費用由何人支付？）答：我
們依照下單的廠商的要求去開發票，會開二張發票，一張開給莊
頭北公司，一張開給家寶公司，他們說他們會用分攤的方式。」
等語，而上訴人對花敏雄上開證言並無意見。而依被告提出之被
證十相關照片顯示，廣告招牌看板上均有「莊頭北」、「 TOPAX
」商標，而設立該等廣告招牌之商店，所販賣之上訴人公司之熱
水器係來自於家寶公司經銷，上訴人並願意分擔商店廣告招牌看
板設立費用，顯見上訴人知悉家寶公司及配合之商店使用「莊頭
北」、「TOPAX 」商標，且對上情未曾表示反對異議，益難認被
告等有偽造上訴人公司名義文書之主觀犯意。此外，亦查無其他
證據足資證明被告二人有自訴意旨所指之偽造文書犯行，自屬不
能證明被告二人犯罪。因而撤銷第一審判決，改判諭知被告二人
此部分無罪，已說明其論斷所憑之依據及理由，從形式上觀察，
並無違背法令之情形。按認定犯罪事實所憑之證據，雖不以直接
證據為限，間接證據亦包括在內，然而無論直接證據或間接證據
，其為訴訟上之證明，須於通常一般人均不致有所懷疑，而得確
信其為真實之程度者，始得據為有罪之認定，倘其證明尚未達到
此一程度，而有合理之懷疑存在時，即不能遽為不利被告之認定
。又證據之取捨與證據之證明力如何，均屬事實審法院得自由裁
量、判斷之職權；苟其此項裁量、判斷，並不悖乎通常一般之人
日常生活經驗之定則或論理法則，又於判決內論敘其何以作此判
斷之心證理由者，即不得任意指摘其為違法，而據為提起第三審
上訴之合法理由。原審綜合斟酌前述各項事證，論斷說明本件不
能證明被告二人有自訴意旨所指偽造文書之犯行等情，乃屬其採
證職權之合法行使，不容任意指為違法。而按檢察官就被告犯罪
事實，應負舉證責任，並指出證明之方法，刑事訴訟法第一百六
十一條第一項定有明文。此項規定，於自訴程序同有適用。因此
，自訴人對於自訴之犯罪事實，應負實質之舉證責任。倘自訴人
所提出之證據，不足為被告有罪之積極證明，或其闡明之證明方
法，無從說服法院形成被告有罪之心證，基於無罪推定之原則，
自應為被告無罪之諭知。原判決已說明上訴人等所舉之證據，並
不足以證明被告等有自訴意旨所指偽造文書之犯行等情甚詳，上
訴意旨徒憑己意任為不利被告二人之推論，並非有據。上訴意旨
就原審取捨證據論斷事實之職權行使，及原審已調查說明之事項
，漫加指摘原判決之論斷於法有違云云，均與法律規定得為第三
審上訴理由之違法情形不相適合，其此部分上訴違背法律上之程
式，應予駁回。
二、違反商標法部分：
按刑事訴訟法第三百七十六條所列各罪之案件，經第二審判決者
，不得上訴於第三審法院，法有明文。本件上訴人指被告二人另
涉違反商標法第八十一條第一款部分，核屬刑事訴訟法第三百七
十六條第一款之案件，依上開說明，既經第二審判決，自不得上
訴於第三審法院。縱此部分自訴意旨認與上述被告等涉犯偽造文
書部分有牽連關係為裁判上一罪，但重罪之偽造文書部分，其上
訴為不合法，本院應從程序上予以駁回，而無從為實體上判決，
此部分亦無從適用審判不可分原則，併為實體上審判。上訴人竟
復對此部分提起上訴，顯為法所不許，應予駁回。
據上論結，應依刑事訴訟法第三百九十五條前段，判決如主文。
中    華    民    國  九十八  年    一    月   十五   日
                      最高法院刑事第一庭
                          審判長法官  董  明  霈
                                法官  林  茂  雄
                                法官  張  祺  祥
                                法官  宋      祺
                                法官  陳  祐  治
      本件正本證明與原本無異
                                      書  記  官
中    華    民    國  九十八  年    一    月  二十一  日
                                                      K


司法院資訊處製作；財團法人民間司法改革基金會備份。
